臺灣臺中地方法院民事判決
111年度沙簡字第123號
原      告  王春蘭  
訴訟代理人  戴連宏律師
複代理人    許博堯律師
被      告  劉志榮
            劉志賢
            劉雪香
兼  共  同
送達代收人  劉志芳
被      告  張杏村
法定代理人  張育誠
上列當事人間請求分割共有物事件，本院於民國111年3月23日言
詞辯論終結，判決如下：
    主      文
被告劉志榮、劉志賢、劉雪香、劉志芳應就其被繼承人李素琴所
有坐落臺中市○○區○○段○○○○○地號、面積九平方公尺土地，所有
權應有部分七十二分之二十七，辦理繼承登記。
兩造共有坐落臺中市○○區○○段○○○○○地號、面積九平方公尺土地
，應予變價分割，所得價金由兩造按附表所示應有部分欄比例分
配。
訴訟費用由兩造按附表訴訟費用負擔比例欄所示比例負擔。
    事實及理由
壹、程序部分：
一、按應有部分有抵押權或質權者，其權利不因共有物之分割而
    受影響。但權利人經共有人告知訴訟而未參加者，其權利移
    存於抵押人或出質人所分得之部分。民法第824之1條第2項
    第3款定有明文。原告起訴請求分割共有物，並聲請對其上
    之抵押權人即共有人之一劉雪香告知訴訟，經本院將言詞辯
    論通知書送達前開抵押權人，惟抵押權人並未到庭或具狀表
    明參加訴訟，核已生民法第824條之1第2項第3款所定告知訴
    訟之效力。是依前開規定，抵押權人之抵押權於本件分割共
    有物判決確定時，移存至抵押人或其繼承人或受讓人所分得
    之部分，附此敘明。
二、被告均經合法通知，未於言詞辯論期日到場，核無民事訴訟
    法第386條各款所列情形，爰依原告之聲請，由其一造辯論
    而為判決。
貳、實體部分：
一、原告主張：兩造共有臺中市○○區○○段00000地號土地（面積9
    平方公尺，下稱系爭土地），使用分區為住宅區，應有部分
    如附表應有部分欄所示，因共有人李素琴已於民國83年7月1
    8日死亡，其繼承人為被告劉志榮、劉志賢、劉雪香、劉志
    芳，因繼承人迄今尚未辦理繼承登記，故請求其全體繼承人
    應先辦理繼承登記。又系爭土地依其使用目的無不能分割之
    情事，且兩造間未訂有不分割之特約為此，原告得提起本件
    分割共有物訴訟。再系爭土地之使用分區編定為「住宅區」
    ，目前有磚造二層鐵皮加蓋建物坐落其上，且系爭土地面積
    僅9平方公尺，如以原物分割為分割方法，無法為有效之經
    濟利用，明顯有原物分割之困難，爰主張以變價分割。並聲
    明：㈠被告劉志榮、劉志賢、劉雪香、劉志芳應就其被繼承
    人李素琴名下系爭土地，所有權應有部分72分之27之土地所
    有權，辦理繼承登記。㈡請准予變價分割。
二、被告意見：被告均未於言詞辯論期日到場，惟具狀表示同意
    原告分割系爭土地，並以變價分割為分割方式(見本院卷第1
    15至117頁、第181-185頁)。
三、本院之判斷：
  ㈠按分割共有物，性質上為處分行為，依民法第759條規定，共
    有不動產之共有人中有人死亡時，於其繼承人未為繼承登記
    以前，不得分割共有物，惟於分割共有物訴訟中，原告請求
    該共有人之繼承人辦理繼承登記，並合併對該共有人之繼承
    人及其他共有人為分割共有物之請求，不但符合訴訟經濟原
    則，亦與民法第759條及強制執行法第130條規定之旨趣無違
    （最高法院69年台上字第1012號、69年台上字第1134號判決
    意旨參照）。查系爭土地原共有人李素琴於起訴前已死亡，
    然繼承人並未辦理繼承登記，而被告劉志榮、劉志賢、劉雪
    香、劉志芳為其繼承人，有繼承系統表及各繼承人之戶籍謄
    本在卷足憑。原告提起本件分割共有物訴訟，請求上開被告
    4人，就其被繼承人李素琴名下系爭土地，持分為72分之27
    之土地所有權，辦理繼承登記，核屬有據，應予准許，爰判
    決如主文第1項所示。
  ㈡原告起訴主張系爭土地為兩造所共有，應有部分如附表應有
    部分欄所示，兩造迄未達成分割之協議等情，業據原告提出
    土地登記謄本及戶籍謄本等為證，且為被告所未爭執，又被
    告雖具狀為前揭表示，惟言詞辯論期日均未到庭，難認二造
    有達成分割之協議，堪信原告所陳上情為真正，本院即採為
    判決之基礎。
  ㈢按各共有人，除法令另有規定外，得隨時請求分割共有物。
    但因物之使用目的不能分割或契約訂有不分割之期限者，不
    在此限。共有物之分割，依共有人協議之方法行之。分割之
    方法不能協議決定，或於協議決定後因消滅時效完成經共有
    人拒絕履行者，法院得因任何共有人之請求，命為下列之分
    配：一、以原物分配於各共有人。但各共有人均受原物之分
    配顯有困難者，得將原物分配於部分共有人。二、原物分配
    顯有困難時，得變賣共有物，以價金分配於各共有人；或以
    原物之一部分分配於各共有人，他部分變賣，以價金分配於
    各共有人，民法第823條第1項、第824條第1項、第2項分別
    定有明文。查系爭土地既無因使用目的不能分割，兩造亦未
    訂有不分割之期限，兩造迄未能達成分割協議，則原告請求
    分割系爭土地，即屬有據，應予准許。
  ㈣再按共有人因共有物分割之方法，不能協議決定，而提起請
    求分割共有物之訴，應由法院依民法第824條第2項命為適當
    之分配，不受任何共有人主張之拘束，審判上之共有物分割
    方法，在德、日、瑞民法，固以原物分割為原則，價金分配
    為例外，但我民法對於二者，則無分軒輊，均應由法院斟酌
    當事人之聲明，共有物之性質，經濟效用及全體共有人之利
    益等公平決之（最高法院69年度台上字第350號判決意旨參
    照）。又分割共有物究以原物分割或變價分割為適當，法院
    應斟酌當事人意願、共有物之使用情形、經濟效用及全體共
    有人之利益等情形而為適當之分割，不受共有人所主張分割
    方法之拘束（最高法院88年度台上字第600號判決意旨參照
    ）。經查：系爭土地面積僅9平方公尺，使用分區屬於住宅
    區，此有土地登記第一類謄本及臺中市大甲區都市計畫土地
    使用分區(或公共設施用地)證明書在卷可稽，又系爭土地為
    道路旁之一小角落，格局並非方正，現有磚造二層鐵皮加蓋
    建物坐落其上使用，並有原告所提地籍圖謄本、現場照片在
    卷可稽。本院認為系爭土地面積甚小，格局亦非方正，如能
    統一規劃處理，對於土地之合理利用，應有助益，不宜再予
    細分，且徒增二造彼此法律關係之複雜性；況共有人應有部
    分較少者，分配取得土地面積狹小，亦難以為有效之經濟使
    用，更將使土地整體價值驟減，嚴重影響各共有人之權益，
    明顯不利於共有人。本院審酌共有人之應有部分比例，各共
    有人之意願，各共有人間有無符合公平之原則及整體共有人
    之經濟利益等因素為通盤之考量，認採取變價分割，所得價
    金由兩造按附表所示應有部分比例分配，應屬適當，並符合
    公平。且共有人如欲取得土地，亦可經由變價程序取得，其
    權利並無因此受影響。
  ㈤綜上所述，本院認為系爭土地以變價分割方式，所得價金由
    兩造按附表所示應有部分比例分配為適當，爰諭知如主文第
    2項所示。
四、按分割共有物之訴，兩造本可互換地位，由任一共有人起訴
    請求分割，均無不可。原告起訴雖於法有據，但其餘當事人
    之應訴實因訴訟性質所不得不然，本院認為訴訟費用由敗訴
    當事人負擔，顯失公平，而應由兩造依分割前應有部分即附
    表一所示之比例分擔，較為公允，爰諭知如主文第3項所示
    。
五、訴訟費用負擔之依據：民事訴訟法第80條之1 。
中　　華　　民　　國　　111 　年　　3 　　月　　30　　日
                  沙鹿簡易庭   法  官  黃建都
以上為正本係照原本作成。
如不服本判決，應於送達後20日內，向本院提出上訴狀並表明上
訴理由，如於本判決宣示後送達前提起上訴者，應於判決送達後
20日內補提上訴理由書（須附繕本）。如委任律師提起上訴者，
應一併繳納上訴審裁判費。
中　　華　　民　　國　　111 　年　　3 　　月　　30　　日
                               書記官     
附表：
編 號 共有人 應有部分 訴訟費用 負擔比例  1 李素琴（已死亡，由被告劉志榮、劉志賢、劉雪香、劉志芳繼承） 27/72 連帶負擔27/72  2 張杏村 45/144 45/144  3 原告 45/144 45/144